【裁判字號】    99,建上易,16
【裁判日期】    990831
【裁判案由】    給付修繕等費用
【裁判全文】
臺灣高等法院臺中分院民事判決  99年度建上易字第16號
上  訴  人  乙○○
被 上 訴人  俊國萬里日座社區管理委員會
法定代理人  甲○○
訴訟代理人  廖健智律師
複 代 理人  洪明立律師
            蘇文俊律師
上列當事人間請求給付修繕等費用事件，上訴人對於中華民國
99年3月26日臺灣臺中地方法院98年度訴字第2368號第一審判
決提起上訴，本院於99年8月17日言詞辯論終結，判決如下：
    主  文
原判決關於駁回上訴人後開第二項之訴部分，並訴訟費用之裁判
廢棄。
被上訴人應給付上訴人新台幣柒萬肆仟柒佰柒拾捌元，及自民國
九十八年十月六日起，至清償日止，按週年利率百分之五計算之
利息。
其餘上訴駁回。
第一、二審訴訟費用，由被上訴人負擔百分之七，餘由上訴人負
擔。
    事實及理由
甲、程序事項
    本件被上訴人俊國萬里日座社區管理委員會之法定代理人林
    廣強，於訴訟中變更為甲○○，茲據其於民國（下同）99年
    6月14日具狀聲明承受訴訟（本院卷第26至27頁），並送達
    繕本於對造，於法核無不合，應予准許。
乙、實體事項
壹、上訴人方面：
    上訴人起訴主張：上訴人係俊國萬里日座社區（下稱俊國社
    區）L棟12樓之區分所有權人，所有之房屋門牌號碼為臺中
    市○○區○○路86號12樓房屋（下稱系爭房屋），而俊國社
    區係由被上訴人負責綜理全棟大廈之所有管理維護事務。於
    90年1月21日凌晨3時許，因訴外人游建成所有之門牌號碼臺
    中市○○區○○路86號11樓房屋（下稱系爭11樓房屋）與系
    爭房屋共同壁內屬11樓消防系統之消防灑水管（下稱系爭消
    防水管）爆裂，造成上訴人所有系爭房屋屋內客廳地板瓷磚
    （下稱地磚）破裂29塊，拱起10塊，屋內積水高達30公分，
    傢俱嚴重泡水損壞。因系爭消防水管為大樓區分所有權人之
    共有、共用部分，自屬公寓大廈之管理負責人或管理委員會
    始有管理、維護之權限，應由被上訴人以公共基金支出地磚
    修復費用。上訴人於90年2月8日以存證信函，請被上訴人進
    行修繕並回復原狀，被上訴人於90年2月14日召開俊國社區
    90年2月份管理委員會會議，決議由被上訴人負擔修繕費用
    ，然被上訴人遲至96年11月始將系爭消防水管修復，卻未將
    上訴人屋內客廳地磚回復原狀。上訴人所有系爭房屋自90年
    1月21日起至今，因被上訴人故意不盡管理人責任，致屋內
    客廳地磚掀起無法居住，又系爭房屋本係出租他人使用，每
    月可收取租金新臺幣（下同）10,000元，原承租人因室內漏
    水、地磚掀起，已於90年5月份退租，此後因室內漏水、地
    磚掀起造成上訴人出租不易，致上訴人受有租金損失，且租
    金之損失與系爭消防水管及室內漏水、地磚掀起未能即時修
    復有相當因果關係。茲因系爭房屋之樓板有裂縫，為安全計
    ，地磚應撬開修復再重舖，估計地磚修復費用為78,870元；
    再者，系爭房屋自90年6月起至98年8月，合計99個月無法出
    租，以每月租金1萬元計算，上訴人共受有99萬元之租金損
    失。爰依公寓大廈管理條例第10條第2項、俊國萬里日座社
    區住戶規約（下稱住戶規約）第12條、民法第184條第1項前
    段、第2項規定；另基於被上訴人於90年2月14日召開俊國社
    區90年2月份管理委員會會議所作成由被上訴人負擔修繕費
    用之決議，依民法第199條及第227條規定；暨被上訴人於94
    年4月28日在本院93年度再易字第42號案件中同意修復之法
    律關係，訴請被上訴人給付地磚修復費用78,870元及房屋租
    金損失99萬元等語。
貳、被上訴人方面
    被上訴人則以：上訴人早於92年間即以同一事實向原審法院
    起訴主張依民法第184條第1項、第185條共同侵權行為損害
    賠償請求權及第767條所有權人之物上請求權規定，請求本
    件被上訴人、訴外人法伸公司、佐臣公司負損害賠償責任，
    另依民法第544條、第546條第4項、第188條請求本件被上訴
    人負損害賠償責任，經原審法院92年度中簡字第20號判決駁
    回上訴人之訴，嗣本件上訴人提起上訴並對本件被上訴人追
    加公寓大廈管理條例第10條、民法第199條、住戶規約第12
    條約定為請求權基礎，經本院准予追加，並經原審法院92年
    度簡上字第268號駁回上訴確定（以下稱前案，即原審法院
    92年度中簡字第20號、92年度簡上268號案件）。則上訴人
    對於被上訴人本可選擇合併起訴或分別起訴，上訴人於前案
    既選擇對於本件被上訴人、訴外人法伸公司及佐臣公司合併
    提起訴訟，被上訴人自不得於前案經實體判決後，復於本訴
    訟對本件被上訴人再提起訴訟而謂前後二訴當事人不同；且
    前案與本訴訟之訴訟標的亦屬相同；再者，上訴人於前案訴
    之聲明為請求本件被上訴人、訴外人法伸公司及佐臣公司給
    付450,000元及利息，而本訴訟為請求本件被上訴人給付1,0
    68,870元及利息，前後兩訴均為請求被上訴人給付地磚修復
    費用及利息，則訴之聲明自屬相同，而非以請求金額是否相
    同為依據，是以本訴訟應受前案既判力所及。縱使本件訴訟
    未違反民事訴訟法第400條第1項一事不再理原則，亦應受有
    爭點效之拘束，本件上訴人不可再為相反之主張。
參、原審經審酌兩造所提出之攻擊防禦方法後，認上訴人依公寓
    大廈管理委員會第10條第2項、住戶規約第12條、民法第184
    條第1項前段、第2項、第199條、第227條規定，及兩造在原
    審法院93年度再易字第42號案件94年4月28日準備程序期日
    中約定之法律關係，提起本件訴訟，請求被上訴人給付上訴
    人1, 068,870元，及自起訴狀繕本送達翌日起至清償日止，
    按年息5%計算之利息，核均屬無據，而予駁回。上訴人不服
    第一審判決提起上訴，於本院上訴聲明為：原判決廢棄。
    被上訴人應給付上訴人0000000元，即自起訴狀繕本送達
    被上訴人之翌日起，至清償日止，按週年利率百分之五計算
    之利息。第一、二審訴訟費用由被上訴人負擔。被上訴人
    於本院答辯聲明為：上訴駁回。歷審之訴訟費用由上訴
    人負擔。
肆、得心證之理由：
一、上訴人主張：其於本件訴訟所請求之地磚修復費用係系爭消
    防水管上方因修理水管所須挖起之地板部分，於原審法院92
    年度中簡字第20號前案中所請求之地磚修復費用，係除與本
    件訴訟所主張之地磚部分相同外，另包含因系爭消防水管爆
    裂四周所損壞之地板部分等語（原審卷第116頁背面）。顯
    見上訴人於本件所請求之地磚修復費用，僅係減縮其於前案
    中所請求之地磚修復費用。另上訴人於本件雖稱其於前案中
    所請求之租金損失係90年7月起算2年之租金損失（原審卷第
    117頁），然本件上訴人於前案主張其租金損失係從90年5月
    開始請求，因其自該月份起就沒有收房租等語（見原審法院
    92年度中簡字第20號卷第102頁），則應認上訴人於前案中
    所請求之租金損失為90年5月至92年4月之租金損失，先予敘
    明。
二、本件訴訟為前案判決既判力所及部分：
（一）按除別有規定外，確定之終局判決就經裁判之訴訟標的，
      有既判力；上訴人之訴，有起訴違背第31條之1第2項、第
      253條、第263條第2項之規定，或其訴訟標的為確定判決
      之效力所及之情形者，法院應以裁定駁回之，民事訴訟法
      第400條第1項、第249條第1項第7款分別定有明文。而民
      事訴訟法第400條第1項所謂一事不再理之原則，乃指同一
      事件已有確定之終局判決，不得更行起訴者而言。其所謂
      同一事件，必須同一當事人就同一法律關係而為同一之請
      求，若此三者有一不同，即不得謂為同一事件，自不受確
      定判決之拘束（最高法院19年上字第278號判例、79年度
      臺上字第2420號判決參照）。
（二）本件上訴人就其主張之「系爭消防水管於上開時間爆裂，
      造成地磚破裂、拱起，依公寓大廈管理條例第10條第2項
      、住戶規約第12條、民法第184條第1項前段規定，請求被
      上訴人賠償地磚修復費用及90年6月（應為5月）至92年4
      月之租金損失」及「被上訴人於90年2月14日召開俊國社
      區90年2月份管理委員會會議，已決議由管理委員會負擔
      修繕費用，為此依民法第199條規定，請求被上訴人給付
      地磚修復費用及90年6月（應為5月）至92年4月之租金損
      失」部分，業經上訴人於前案中，依民法第184條第1項前
      段規定對本件被上訴人起訴請求，經原審法院判決駁回上
      訴人之訴，上訴人不服提起上訴，並追加公寓大廈管理條
      例第10條第2項、住戶規約第12條之請求權基礎，及基於
      90年2月14日管理委員會之決議，依民法第199條規定，請
      求被上訴人給付，復經原審法院92年度簡上字第268號判
      決駁回上訴確定等情，業據本院依職權調閱前開卷宗核閱
      無誤。本院審核上訴人所主張之前開部分與前揭訴訟之當
      事人均為本件上訴人及本件被上訴人，原因事實亦相同，
      且均係請求地磚修復費用及90年5月至92年4月之租金損失
      ，訴之聲明僅係請求賠償金額之變更，係求為與前案可以
      代用之判決，是以該部分顯為前案既判力所及，上訴人就
      同一事實再為相同之主張，顯然已違反前揭規定，本院應
      駁回之。
三、本件訴訟應受前案之爭點判斷拘束部分：
（一）按確定判決之既判力，固以訴訟標的經表現於主文判斷事
      項為限，判決理由並無既判力，但法院於判決理由中，就
      訴訟標的以外，當事人主張之重要爭點，本於當事人辯論
      之結果已為判斷時，對此重要爭點所為之判斷，除有顯然
      違背法令，或當事人已提出新訴訟資料，足以推翻原判斷
      之情形外，應解為在同一當事人就該已經法院判斷之重要
      爭點，不得作相反之主張或判斷，始符民事訴訟上誠信原
      則（最高法院96年度臺上字第2745號判決參照）。
（二）本件上訴人主張之「系爭消防水管於上開時間爆裂，造成
      地磚破裂、拱起事件，依公寓大廈管理委員會第10條第2
      項、住戶規約第12條、民法第184條第1項前段規定，請求
      被上訴人給付92年5月至98年8月之租金損失」及「被上訴
      人於90年2月14日召開俊國社區90年2月份管理委員會會議
      ，已決議由被上訴人負擔修繕費用，依民法第199條規定
      ，請求被上訴人給付92年5月至98年8月之租金損失」部分
      ，因前案判決，就「依公寓大廈管理條例第10條第2項、
      住戶規約第12條、民法第184條第1項前段規定，本件被上
      訴人是否應就系爭消防水管爆裂負責及負擔地磚修復費用
      、賠償90年5月至92年4月之租金損失，及本件被上訴人是
      否於90年2月14日俊國社區90年2月份管理委員會會議決議
      中同意負擔修繕費用」之重要爭點，業據前案進行審理，
      並經兩造就此重要爭點為辯論，而經前案判決為以下認定
      （見原審法院92年度中簡字第20號判決書第10至14頁、92
      年度簡上字第268號判決書第16至18頁），而駁回本件上
      訴人之訴及其上訴：
  １、關於公寓大廈管理條例第10條第2項部分：
      本件發生損害之管路係在本件上訴人系爭房屋12樓地板與
      訴外人游建成系爭11樓房屋天花板間之系爭消防水管發生
      爆裂，已符合公寓大廈管理條例第12條所稱專有部分樓地
      板其內之管線，應依該規定，由樓地板上下方之區分所有
      權人共同負擔修繕費，是本件上訴人依公寓大廈管理條例
      第10條第2項請求本件被上訴人修繕乙節，即無可取。
  ２、關於住戶規約第12條部分：
      依住戶規約第12條固規定共用部分之修繕，由管理委員會
      為之，其費用由公共基金支付，惟該規約就專有部分、約
      定專有部分之修繕，與專有部分之共同壁及樓地板或其內
      之管線之修繕均未規定，依該規約第19條第5項之規定：
      本契約中未規定之事項，應依公寓大廈管理條例、公寓大
      廈管理條例施行細則及其他相關法令之規定辦理。是本件
      關於專有部分樓地板內管線之修繕仍應適用公寓大樓管理
      條例第12條規定，則基於前揭同一理由，本件上訴人此部
      分之主張亦不足採。
  ３、關於民法第184條第1項部分：
      本件被上訴人乃一公寓大廈管理委員會，並未具有實體法
      上享受權利、負擔義務之能力，其不具備侵權行為之能力
      。本件原告依民法第184條第1項侵權行為損害賠償請求權
      ，請求本件被上訴人負損害賠償責任，尚屬無稽。
  ４、關於民法第199條部分：
      本件上訴人主張其與本件被上訴人於90年2月14日管理委
      員會議中已達成協議，由本件被上訴人負責修繕本件上訴
      人之損害云云，此為本件被上訴人所否認，依該日之會議
      紀錄中並未有本件上訴人所稱之協議內容，有該會議紀錄
      在卷可憑（原審卷第34、77至78頁），本件上訴人對於此
      有利於己之事實並未舉證以實其說，自非可採。
（三）上訴人另主張「公寓大廈管理條例屬於民法第184條第2項
      所稱保護他人之法律，被上訴人違反該條例規定之修繕、
      管理、維護責任，致上訴人生損害，而依民法第184條第2
      項規定，請求被告給付地磚修復費用及90年6月至98年8月
      之租金損失」，及「被上訴人於90年2月14日召開俊國社
      區90年2月份管理委員會會議，已決議由被上訴人負擔修
      繕費用，為此依民法第227條規定，請求被上訴人給付地
      磚修復費用及90年6月至98年8月之租金損失」等語。惟查
      ：
  １、前案92年度簡上字第268號判決已認定「本件被上訴人並
      無違反公寓大廈管理條例規定之修繕責任」，已如前述，
      則就「被告是否違反民法第184條第2項所稱保護他人之法
      律即公寓大廈管理條例」此一爭點，本院及兩造即應受前
      開判決拘束。
  ２、就「被上訴人於90年2月14日召開俊國社區90年2月份管理
      委員會會議，是否有決議由本件被上訴人負擔修繕費用」
      此一爭點，亦經本件上訴人於前案92年7月23日上訴理由
      一狀具狀主張；並據本件被上訴人以92年7月29日準備書
      狀具狀答辯；復經兩造於該案件92年7月23日準備程序期
      日及93年10月8日言詞辯論期日就該部分進行辯論，而經
      原審法院92年度簡上字第268號判決認定：「依該日之會
      議紀錄中並未有本件上訴人所稱之協議內容，有該會議紀
      錄在卷可憑，本件上訴人對於此有利於己之事實並未舉證
      以實其說，自非可採」等情，有前開案件上訴人92年7月
      23日上訴理由一狀第3、4頁、被上訴人92年7月29日準備
      書狀第3頁、92年7月23日準備程序筆錄第2頁、93年10月8
      日言詞辯論筆錄第2頁及判決書第18頁附於前開卷宗可憑
      。則就此一爭點，本院及兩造亦應受前開判決拘束。
（四）原審法院92年度中簡字第20號、92年度簡上字第268號判
      決（即前案），就上開重要爭點，業進行審理，並經兩造
      為辯論，而判決認定，且無顯然違背法令之情事，揆諸前
      開判決意旨，本院及兩造當事人皆不得作相反之判斷或主
      張，始符訴訟程序上之誠信原則，故本院及兩造當事人自
      應受前案爭點效判斷拘束。而租金損失部分，雖上訴人於
      前案之請求僅為90年5月至92年4月，然前案既已認定上訴
      人依公寓大廈管理條例第10條第2項、住戶規約第12條、
      民法第184條第1項前段規定、90年2月14日之管理委員會
      會議決議及依民法第199條規定，上訴人均不得請求租金
      損失，則本件上訴人因同樣事由，同樣之法律依據請求被
      上訴人賠償92年5月至98年8月之租金損失，自亦應認受前
      案之爭點判斷拘束。從而，(1)上訴人主張依公寓大廈管
      理條例第10條第2項、住戶規約第12條、民法第184條第1
      項前段規定，另基於被上訴人於90年2月14日之管理委員
      會會議決議，依民法第199條規定，請求被上訴人賠償上
      訴人92年5月至98年8月之租金損失，即非可採。(2)上訴
      人復主張依民法第184條第2項規定，另基於被上訴人於90
      年2月14日之管理委員會會議決議，依民法第227條規定，
      請求被上訴人給付地磚修復費用及上訴人90年6月至98年8
      月之租金損失，亦非可採。
四、上訴人再主張：被上訴人在原審法院93年度再易字第42號案
    件94年4月28日準備程序期日中已同意修復等語；被上訴人
    則辯稱：當時只有單純同意修繕系爭消防水管之部分，並不
    包含上訴人所謂之租金損失及地磚之修復，而系爭消防水管
    部分已經修復完畢，且不在本件請求範圍內云云。
（一）經查前案判決確定後，上訴人所提起之原審法院93年度再
      易字第42號案件94年4月28日準備程序筆錄記載：「法官
      問：系爭消防灑水設備是否已修復？」、「再審被告即本
      件被上訴人訴訟代理人：收到鑰匙後會進去修理」等語，
      該案再審原告即本件上訴人即請求撤回該再審之訴等情，
      有該筆錄影本在卷可參（原審卷第143至144頁）。而欲修
      復系爭房屋與11樓間之系爭消防灑水設備，且被上訴人已
      拿到系爭房屋之鑰匙，則勢須撬開系爭房屋之地磚始能修
      理系爭消防灑水設備，是以被上訴人既於前開再審程序中
      同意修理系爭消防灑水設備，自有將所撬開之地磚予以回
      復之必要，今被上訴人辯稱：當時只單純同意修繕系爭消
      防水管之部分，並不包含地磚之修復云云，顯與一般常情
      不符，實非可採。至被上訴人另辯稱不包括租金損失部分
      ，因修理系爭消防灑水設備與租金損失並非必然相關，是
      以被上訴人所辯不包括租金損失一節，應可採信，上訴人
      依兩造再審中之和解，請求被上訴人給付租金損失，即屬
      無由。
（二）次查關於修理系爭消防灑水設備及地磚修復部分雖經前案
      判決駁回上訴人之訴確定，然被上訴人於再審程序中同意
      修理系爭消防灑水設備，並包括地磚修復如上述，自係於
      判決確定後當事人間之另一和解契約，上訴人依此前案判
      決確定後之和解契約請求被上訴人修復地磚，自屬有據。
（三）按應回復原狀者，如經債權人定相當期限催告後，逾期不
      為回復時，債權人得請求以金錢賠償其損害。民法第214
      條定有明文。本件於前開再審程序中，被上訴人於94年4
      月28日同意修復系爭消防灑水設備，包括地磚修復，竟迄
      今仍未修復地磚，且自上訴人98年9月28日提起本件訴訟
      迄今始終辯稱渠無修復地磚之必要，應足認上訴人已定相
      當期限催告而被上訴人拒不修復，是以上訴人請求以金錢
      賠償其修復費用，應予准許。查上訴人於本件所請求之地
      磚修復之項目係牆壁油漆工料（含拆腳踢板及發霉）、地
      板磁磚工料（限客餐廳含原有拆除）、牆壁腳踢板工料（
      含原有拆除）、水泥砂另件、消耗品、運雜費、勞工安全
      衛生管理費、保險費、利管費及營業稅，見上訴人所提出
      之估價單（本院第79頁），然上開估價單係上訴人自行書
      寫，既為被上訴人所爭執，自難採為修復費用之依據，而
      前案即原審法院92年度簡上字第268號案件曾囑託社團法
      人台中市消防設備師公會鑑定客餐廳地磚之修復費用，因
      屬公正之鑑定機關，應足為本件修復費用之依據。依該鑑
      定意見（影本見本院卷第78頁），第1至25項共1,141,360
      元與地磚修復無關，第26項牆壁油漆工料（含拆腳踢板及
      發霉）44,160元、第27項地板磁磚工料（限客餐廳含原有
      拆除）18,000元、第28頁牆壁腳踢板工料1,400元均屬地
      磚修復之範圍，三項共為63,560元，另第29至31頁之水泥
      砂另件為2,000元、消耗品3,250元、運雜費8,500元共13,
      750元均屬第1至29項工程所共須，故應比例計算其費用，
      至勞工安全管理費、保險費、利管費部分，本院認核無必
      要，則修復地磚應花費71,217元（13,75063,5601,14
      1,360＝7,657元；63,560＋7,657＝71,217元），71,217
      元之5%營業稅為3,561元，故上訴人得請求之地磚修復費
      為74,778元（71,217＋3,561＝74,778元），上訴人在此
      範圍內之請求為有理由，逾此部分之請求無理由。
伍、綜上所述，上訴人依公寓大廈管理委員會第10條第2項、住
    戶規約第12條、民法第184條第1項前段、第2項、第199條、
    第227條規定為本件請求雖無理由，然上訴人依兩造於原審
    法院93年度再易字第42號案件94年4月28日準備程序期日中
    約定之法律關係，提起本件訴訟，請求被上訴人給付上訴人
    地磚修復費74,778元，及自起訴狀繕本送達翌日（即98年10
    月6日）起至清償日止，按年息5%計算之利息，為有理由，
    應予准許。逾此所為請求，為無理由，應予駁回。原審就上
    開應准許部分，為上訴人敗訴之判決，尚有未洽，上訴意旨
    求予廢棄改判，為有理由，爰由本院予以廢棄改判如主文第
    二項所示。至於上訴人之請求不應准許部分，原判決為上訴
    人敗訴之判決，經核於法並無不合，上訴意旨求予廢棄改判
    ，為無理由，應駁回其上訴。
陸、本件事證已臻明確，兩造其餘攻擊、防禦方法及所提出之各
    項證據資料，核與判決結果不生影響，爰不逐一論述，附此
    敘明。
據上論結，本件上訴為一部有理由，一部無理由，依民事訴訟法
第450條、第449條第1項、第79條，判決如主文。
中    華    民    國    99    年    8     月    31    日
                民事第二庭    審判長法  官  邱森樟
                                    法  官  謝說容
                                    法  官  蔡秉宸
以上正本係照原本作成。
不得上訴。
                                    書記官  紀美鈺
中    華    民    國    99    年    9     月    1     日
                                                      Ｓ

司法院資訊處製作；財團法人民間司法改革基金會備份。
